【裁判字號】    94,上國,28
【裁判日期】    950808
【裁判案由】    國家賠償
【裁判全文】
臺灣高等法院民事判決                  94年度上國字第28號
上  訴  人  丙○○
                        樓之6
            丁○○
            甲○○
            乙○○
共      同
訴訟代理人  沈銀和律師
被上訴人    台北市立聯合醫院和平院區
法定代理人  戊○○
訴訟代理人  曾孝賢律師
複代理人    陸正義律師
上列當事人間請求國家賠償事件，上訴人對於中華民國94年9月
26日臺灣臺北地方法院90年度國字第14號第一審判決提起上訴，
本院於95年7月25日詞辯論終結，判決如下：
    主  文
上訴駁回。
第二審訴訟費用由上訴人負擔。
    事實及理由
甲、程序方面：
一、被上訴人原名台北市立和平醫院，嗣更名為台北市立聯合醫
    院和平院區。
二、被上訴人法定代理人原為張珩，嗣變更為戊○○，並經戊○
    ○聲明承受訴訟，有被上訴人聲明承受訴訟狀在卷可憑（見
    本院卷119-120頁），經核與法相符，應予准許。
三、上訴人係依國家賠償法第3條第1項、第9條第2項規定提起本
    訴請求國家賠償，並經被上訴人拒絕賠償，此有被上訴人88
    年12月15日函、台北市衛生局89年2月25日函可憑（見原審
    卷(一)14-16頁），是上訴人提起本件訴訟，核與國家賠償法
    第10條及第11條規定之程序並無不合。
乙、實體方面：
一、上訴人等主張：上訴人丁○○於民國（下同）88年6月28日
    上午8時5分前往被上訴人醫院，行經急診大樓與醫療大樓逃
    生門間之通道時，因被上訴人任令員工於走道旁清洗台清洗
    拖把，致水流於走道，沾濕上訴人丁○○鞋底，使上訴人丁
    ○○行至通道末端之鐵板（下稱系爭鐵板）坡道處因而滑倒
    ，受有胸椎第12節壓迫性骨折之傷害；然前開通道在被上訴
    人之醫院竣工圖上並無系爭鐵板之設置，被上訴人竟違反建
    築技術規則建築設計施工編（下稱建築技術規則）第39條第
    1項、第170條、第171條之規定而設置1：4之斜坡路面，且
    未於系爭鐵板坡道使用防滑材質，並於急診室門旁安裝一具
    水龍頭及蓄水之凹槽便於洗滌污穢之物，而疏忽水漬四濺於
    地面，地面滑溜，是被上訴人之公有公共設施設置即有欠缺
    。又被上訴人稱設置系爭鐵板係作為上下貨物之用，卻未於
    裝卸貨物之後將該鐵板移除，且該鐵板坡面長達100公分，
    並佔據整個通道，使行人無法跨越，被上訴人並任令清潔工
    在急診室外門口蓄水槽內清洗拖把，水漬四濺滿地，且未設
    置警告標誌，終致上訴人丁○○因鞋底遭前開水漬沾溼，於
    行經該設置、管理不當之鐵板上滑倒受傷，被上訴人顯有過
    失，並與上訴人丁○○之受傷間有相當因果關係等情，爰依
    國家賠償法第3條第1項、第9條第2項之規定，求為命被上訴
    人給付上訴人丁○○4,115,997元本息（包括醫療費用239,1
    66元、精神慰藉金717,498元、不能工作之損失672,000元、
    勞動力減損之損害240萬元及懲罰性賠償30萬元，共計4,328
    ,664 元，上訴人僅請求4,115,997元）、上訴人甲○○（為
    上訴人丁○○之夫）慰撫金30萬元本息，及上訴人乙○○、
    丙○○（均為上訴人丁○○之子女）慰撫金各3萬元本息之
    判決。原審為上訴人等全部敗訴之判決，上訴人等不服，提
    起上訴。並於本院聲明：(一)原判決廢棄。(二)被上訴人應分別
    給付上訴人丁○○4,115, 997元、上訴人甲○○30萬元、上
    訴人乙○○3萬元、上訴人丙○○3萬元，及均自起訴狀繕本
    送達翌日起算之法定遲延利息。(三)願供擔保請准宣告假執行
    。
二、被上訴人則以：上訴人丁○○所跌倒之急診大樓與醫療大樓
    逃生門之通道，伊已依建築技術規則第170條之規定，為行
    人及殘障人士鋪設專用碾石路面斜坡道，本件事發時伊之公
    共安全設施並無任何設置欠缺或不當之情形；又系爭鐵板並
    非設置於建築物內，亦非取代樓梯，並無建築技術規則第39
    條第1項之適用；縱前開鐵板坡度比例與法不合，因系爭鐵
    板之設置符合通常合理可期待之安全性，亦不符國家賠償法
    第3條所稱公有公共設施設置欠缺之要件；另系爭鐵板乃伊
    為方便推車運送貨物並防止貨物衝跌而設，其設置亦無不當
    ；又事發時伊員工並未在前開通道旁清洗拖把及於通道殘留
    水漬之情形；系爭鐵板坡道自87年5月設置以來，未聞有因
    該鐵板坡道之設置而摔倒受傷之情事，且上訴人丁○○自86
    年1月5日起即固定在伊醫院求診高達14次，對伊醫院之環境
    、設施至為熟悉，上訴人丁○○於事發當日係為趕在掛號時
    間開始（即早上8點）前至伊醫院辦理預約7月份之掛號，而
    以跑步方式行經系爭鐵板時不慎摔傷，實與伊就系爭鐵板之
    設置及管理無關。縱認伊之公共設施或管理有不當，上訴人
    丁○○受傷後在伊醫院住院之費用152,467元，未經支付，
    應予扣除；又上訴人丁○○與證人邱淑娟、楊素珠所述上訴
    人丁○○照顧小孩之起迄時間，均有所出入，更與其所提證
    明書所載不符，且上訴人丁○○未提出相關銀行往來明細資
    料以證明按月收取報酬之事實，證人邱淑娟、楊素珠亦未能
    提出託嬰報酬支出之證明；另依據國立臺灣大學醫學院附設
    醫院93年校附醫秘字第9300212236號函，上訴人丁○○係因
    傷而致勞動力降低，並不致於終身無法從事任何工作，依勞
    工保險殘廢標準表之規定，上訴人丁○○無法工作之時間，
    應僅為100日，至多不超過440日，在此期間外，上訴人丁○
    ○應仍得從事褓姆工作及家事勞動，而非上訴人丁○○所稱
    勞動減損必須算至退休年齡；另上訴人並未提出懲罰性賠償
    之請求權基礎；再者，上訴人等之財產及非財產上之請求，
    均因上訴人丁○○就本件傷害與有過失而應予酌減等語，資
    為抗辯。並於本院聲明：(一)上訴駁回。(二)如受不利判決，願
    供擔保請准宣告免為假執行。
三、經查，本件上訴人丁○○主張其穿著運動鞋於88年6月28 日
    上午8時5分許沿被上訴人急診大樓外之坡道行至醫療大樓後
    側之門前時，在醫療大樓後側門口前方鋪設在一級階梯上之
    系爭鐵板（如原審卷(一)27、28頁所附之照片所示）上跌倒，
    經被上訴人之醫生陳世英、郭象義、警衛楊鴻洲、護士陳靜
    秋協助伊至急診室，經診斷得知受有胸椎第12節壓迫性骨折
    之傷害，業據其提出診斷書2紙為憑（見原審卷(一)20-21頁）
    ，並為被上訴人所不爭執，應可信實。
四、上訴人等再主張被上訴人在前開通道末端臨時設置系爭鐵板
    ，係違反建築技術規則第39條第1項、第170條、第171條之
    規定，且任令清潔工在該處清洗拖把，水漬四濺滿地，致上
    訴人丁○○鞋底沾溼，並行經系爭鐵板時滑倒，係屬公有公
    共設施設置或管理有欠缺等情，則為被上訴人否認，並以前
    開情詞置辯。是本件爭點在於：被上訴人有無上訴人等所主
    張之公有公共設施設置或管理欠缺之情形？上訴人丁○○所
    受之傷害與被上訴人所為公有公共設施設置或管理間有無相
    當因果關係？倘有，上訴人得請求被上訴人賠償之金額為若
    干？爰分項審究之。
  (一)按公有公共設施因設置或管理有欠缺，致人民生命、身體或
    財產受損害者，國家應負損害賠償責任，國家賠償法第3條
    第1項固定有明文。所謂公共設施之設置有欠缺，係指公共
    設施建造之初，即存有瑕疵而言；管理有欠缺者，係指公共
    設施建造後未妥善保管，怠為修護致該物發生瑕疵而言。而
    所謂公共設施管理欠缺，係指該公共設施不具備通常應有之
    狀態及功能，以致欠缺安全性而言。又人民依上開規定請求
    國家賠償時，尚須人民之生命、身體或財產所受之損害，與
    公有公共設施之設置或管理之欠缺，具有相當因果關係，始
    足當之。亦即在公有公共設施因設置或管理有欠缺之情況下
    ，依客觀之觀察，通常會發生損害者，即為有因果關係，如
    必不生該等損害或通常亦不生該等損害者，則不具有因果關
    係。
  (二)有關上訴人等主張被上訴人公共設施設置欠缺部分：
    １上訴人等主張被上訴人所設置之系爭鐵板坡道長、高比例
      為1：4 ，違反建築技術規則第39條第1項坡道之坡度不得
      超過1:8，及同規則第170條、第171條之坡道高低差25公
      分以下，坡度比例不得超過1:7之規定，且系爭鐵板坡面
      長達100公分，並佔據整個通道，使行人無法跨越，一經
      走過即發生跌倒，且未設立禁止通行標示，復未使用防滑
      之鋪材等語，為被上訴人所否認。
    ２按建築技術規則第39條規定「（坡道）建築物內規定應設
      置之樓梯可以坡道代替之，…，並應依左列規定：一坡道
      之坡度不得超過1：8。二坡道之表面，應為粗面或用其他
      防滑材料處理之。」（見原審卷(一)26頁），是前開有關坡
      道比例及坡面防滑材料處理之規定，均係針對「建築物內
      規定應設置之樓梯可以坡道代替之」之情形而為規定，然
      查系爭鐵板 (高度25公分、斜長100公，見原審卷(一)27頁
      ）係位於被上訴人醫療大樓後側門外（非在急診大樓門口
      ），亦非位於建築物之室內，且其目的係為防止運送貨物
      衝跌而設，並非在取代樓梯之用，此為兩造所不爭執，並
      有現場照片可佐（見原審卷(一)29-30頁），自無建築技術
      規則第39條第1、2項規定適用之餘地。
    ３況被上訴人為行人及殘障人士已設有專用之碾石路面斜坡
      道，殘障設施設備，都符合規定，系爭鐵皮坡道部分之設
      置亦未反建築法規等情，亦有台北市政府工務局建築管理
      處91年3月14日北市工建照字第09162422800號函（見原審
      卷(一)162頁）可稽。
    ４證人即在台北市政府工務局建築管理處任職（負責公共安
      全、建築物違規使用檢查）之李閔華於原審到庭證稱：「
      88年5月24日我到和平醫院予以檢查殘障設施設備，設施
      都符合規定。當時有臨時設置如照片上所示的鐵板，如果
      是身體狀況好的人，依照現場人行道動線設置行走的話，
      這樣的動線設置是符合規定的，鐵板並沒有任何法令限制
      不可以設置，依照我的看法，鐵板的設置不至於影響到身
      體狀況正常的行人行走的動線，我去勘查的時候，旁邊的
      無障礙設施包括水泥斜坡、扶手，都已經設置完成。我有
      看過現場狀況，我並沒有叫和平醫院把鐵板撤掉。（證人
      提出1樓平面圖，見原審卷(一)233頁）圖上我用藍色原子筆
      畫箭頭的部分就是動線，照片上從急診大樓通往門診大樓
      的人行道以及無障礙設施斜坡道，身體狀況好的人我認為
      是要衡量自己的身體情況決定要繞行前述的動線或直接從
      人行道跨過鐵板走到門診大樓。依照我所知是沒有法令對
      於鐵板的材質、設置坡度做規範。」等語（見原審卷(一)22
      0-222頁）。是系爭鐵板雖非被上訴人醫院竣工圖上原有
      之設置，惟系爭鐵板之設置緊臨行動不便者使用設施旁，
      行人可依自身狀況選擇使用系爭鐵板或行動不便者使用設
      施，雖該鐵板坡面長達100公分且佔據整個通道，惟正常
      人行經系爭鐵板縱無法跨越，亦無安全危害之虞，且該鐵
      板之設置及止滑性亦未違反相關法令，是系爭鐵板自無設
      置不當可言。又建築技術規則第170條、第171條係針對公
      共建築物設置供行動不便者使用設施之規定（見原審卷(一)
      165- 166頁），惟系爭鐵板設置之初係為供防止運送貨物
      衝跌所設，已如前述，並非供行動不便者使用之設施，該
      鐵板之設置自無建築技術規則第170條、第171條規定之適
      用；至證人李閔華於原審所提出之竣工圖（見原審卷(一)
      233 頁），並於竣工圖上標示無障礙設施之行進動線，核
      與現場供行動不便者使用設施之行進動線相符，雖該竣工
      圖上未顯示系爭鐵板及行經該鐵板之動線，而與現場狀況
      不符，惟亦不足為有利於上訴人等之認定；另系爭鐵板通
      道經由正常人行走並無危害安全之虞，已如前述，自無設
      置「禁止通行」標示之必要。是上訴人等主張系爭鐵板之
      設置及其止滑性違反相關法令等，而屬公有公共設施設置
      不當，尚不足採。
   ５上訴人等再主張上訴人丁○○發生本件事故後，被上訴人
      即移走系爭鐵板，被上訴人顯有過失云云。惟查，被上訴
      人嗣後固有改變坡道、路面及加裝扶手之處置，惟此係因
      被上訴人醫院之中庭比屋內高，為醫院整個中庭安全，經
      評估後才改建，同時並將門診大樓之門檻加高，以幫助排
      水、防止淹水等情，亦經證人即於88年6月間擔任被上訴
      人院長之林瑞宜醫師到場證述綦詳（見原審卷(一)223-224
      頁），並經原審履勘現場屬實，且有照片數幀為憑（見原
      審卷(二)53-58頁）。是被上訴人嗣後所為改變坡道、路面
      及加裝扶手等，亦不足據以證明被上訴人於之前之公共設
      施有所欠缺。
  (三)有關上訴人等主張被上訴人公共設施管理欠缺部分：
    １上訴人等主張被上訴人所設置之系爭鐵板坡道長、高比例
      為1：4，違反建築技術規則第170條、第171條之坡道高低
      差25公分以下，坡度比例不得超過1:7之規定，且系爭鐵
      板坡面長達100公分，並佔據整個通道，使行人無法跨越
      ，且系爭鐵板既係為防止運送貨物衝跌而設，卻未於卸完
      貨後撤走，使人誤認為經常性之合法設施，且未設置禁止
      通行標示；又上訴人復主張被上訴人任令清潔工在該處清
      洗拖把，水滴濺流滿地，使上訴人丁○○鞋底沾滿了水，
      並在系爭鐵板上滑倒，是屬管理不當等情，同為被上訴人
      否認。
    ２經查：
      證人陳世英醫師證稱：「（略）當時鐵板是乾的，至於
        附近的狀況我已經忘記了，當時亦未注意」等語（見原
        審卷(一)118頁反面）。
      證人郭象義醫師證稱：「（略）在我印象中，當時的鐵
        板還有走道都是乾的。」等語（見原審卷(一)119頁）。
      證人即清潔人員戴興仁到庭證稱：「我從87年到89年9
        月為止，在被告（即被上訴人）醫院擔任清潔的工作，
        我擔任門診大樓一樓的清潔工作，大概從早上五點多開
        始，負責收垃圾、拖地、刷洗廁所等工作。」、「這裡
        （指事發現場）不是我平常打掃的範圍。事發當天我在
        急診及門診大樓中間花園抽煙，如起訴狀照片第六張及
        現場圖花台處所示，我看到有一位女性小姐小跑步從急
        診大樓旁邊跑過來，到門診大樓後方出入門口斜板處附
        近跌倒，我還是站在旁邊繼續抽煙。那天是好天氣，所
        以走道及地板都是乾的，我們清潔人員不會在急診大樓
        走道旁的水龍頭洗拖把，我們都是在別處大樓的廁所洗
        拖把。」、「我們是在Ａ棟大樓男廁洗拖把，那裡與事
        發地點有隔著一個花園，距離大約二、三十公尺左右，
        急診大樓的水龍頭平常有鐵拴的東西蓋著。」等語（見
        原審卷(一)146-147頁）。
      證人即被上訴人之駐警小隊長楊宏洲證稱：「我從82年
        起至今都在被告醫院任職駐警隊工作，事發當天我是值
        急診處的班，負責處理丁○○跌倒之後急診就醫的工作
        ，所以我到場的時候，丁○○已經跌倒在地。當天地板
        確實是乾的，因為我們把他從地上抱起來的時候，他的
        衣服是乾的，不是濕的，至於急診大樓走道是否是乾的
        還是濕的，因為時間已久，我不記得了。」、「（問：
        事發當時是否有清潔工在拖地？）一般的清潔工都是在
        早上六點半之前完成拖地的工作，因為之後就會有病人
        來，而且平常地面有髒或濕的話，清潔工要馬上作清潔
        的工作，如果是濕的話，要用乾的拖把拖，乾的話，要
        用掃的。」、「當天通知上訴人甲○○到現場時，何先
        生告訴我他太太急著要掛糖尿病的門診。」等語（見原
        審卷(一)147-148頁）。
      證人即被上訴人之護理長陳靜秋證稱：「（略）88年間
        在急診處擔任護理人員，事發當天我早到醫院並且已換
        好衣服，一般我們是在八點時交班，交班之前，我聽到
        有人在大廳喊，說有人跌倒了，當時我在更衣室，已經
        換好要上班的衣服，在吃早餐，我就直接到現場，我看
        到一位女士躺在門診大樓後方水泥地上，我只記得附近
        有一個斜斜的小坡，確切的狀況我已經記不得了，當時
        她有說腰痛，等醫師到現場之後，做過基本的檢查測量
        之後，就把她抬到急診的抬床上，送到急診室，當時我
        們從急診大樓走道推她到急診大樓的過程中，我記得走
        道還有她躺的地板都是乾的，因為我們推床的時候會注
        意看地上，所以記得很清楚。」等語（見原審卷(一)148
        頁）。
      前揭證人之證詞內容互核相符，應可採信。綜上各在場
        證人所述，上訴人丁○○滑倒時系爭鐵板通道並無水漬
        四濺滿地之情形，則上訴人等主張被上訴人任令清潔工
        在系爭通道處清洗拖把，水漬四濺滿地云云，顯與事實
        不符，即無可取。
    ３雖上訴人等提出現場有水漬之照片為證（見原審卷(一)28、
      29頁），然為被上訴人否認。經查，上訴人等自陳前揭照
      片或於當日事發後數小時，或於事發後某日早晨同一時間
      所拍攝之狀況等語（見原審卷(一)227頁），則該照片所示
      ，尚難證明係事發時之現狀。況且前開照片亦僅能證明上
      訴人等在拍攝時，急診大樓右側花圃一角置有水管、水桶
      、掃把，在安裝水龍頭及蓄水之凹槽中間之走道及急診大
      樓與醫療大樓逃生門通道一側留有水漬之情形，然並無上
      訴人丁○○所稱其行走之通道水滴濺流滿地之情狀，核與
      證人楊宏洲前開證詞（即平常地面如果是濕的話，要用乾
      的拖把拖，乾的話，要用掃的）互相吻合；而上訴人等事
      後再至現場拍攝之照片（見原審卷(一)29頁）亦顯示被上訴
      人之員工正持水管對著花圃灑水，而非在清洗拖把。是上
      訴人等以前開照片，主張被上訴人任令清潔工在該處清洗
      拖把，水滴濺流滿地，致使上訴人丁○○鞋底沾溼滑倒，
      而屬管理不當，尚不足採。
    ４上訴人再主張系爭鐵板既係防止運送貨物衝跌而設，卻未
      於卸完貨後撤走，使人誤認為經常性之合法設施，被上訴
      人對系爭鐵板之管理有欠缺云云。惟系爭鐵板設置時既未
      違反任何建築法規，又非於設置之初存有瑕疵，亦非於設
      置後未妥善保管，怠為修護，以致發生瑕疵，且無不具備
      通常應有之狀態及功能，以致欠缺安全性，則被上訴人未
      於裝、卸貨後撤離系爭鐵板，亦尚不足據以證明系爭鐵板
      有何管理欠缺或不當之情形。
    ５至有關系爭鐵板之設置並未違反建築技術規則第170條、
      第171條之規定，且系爭鐵板坡面長度雖達100公分，並佔
      據整個通道，並無危及行人安全，且亦無設立禁止通行標
      示之必要等情，已如前述，上訴人等再據以主張被上訴人
      就系爭鐵板之管理不當，自不足採。
  (四)再者，縱使被上訴人設置系爭鐵板係屬公有公共設施之設置
    或管理有不當，然上訴人丁○○之跌倒與系爭鐵板之設置間
    ，有無相當因果關係部分：
    查上訴人丁○○自86年1月5日起至案發之日止，前往被上訴
    人醫院看診達14次，此有被上訴人提出之就醫紀錄及掛號紀
    錄各一紙可憑（見原審卷(一)211-212頁），是其對被上訴人
    醫院所在之地理位置及正常動線應非陌生，佐之證人即清潔
    人員戴興仁證稱上訴人丁○○當天係以小跑步從急診大樓旁
    邊跑過來，到門診大樓後方門口斜板處附近（即系爭鐵板）
    跌倒等語（見原審卷(一)146頁），及被上訴人抗辯系爭鐵板
    坡道自87年5月設置日起迄至本件事發之日止，上訴人及他
    人均未發生在系爭鐵板上摔傷等情事（見本院卷108頁），
    是上訴人丁○○當日是否係因跑步匆忙而不慎跌倒，實非無
    疑。綜合前述證人之證詞及上訴人丁○○對被上訴人醫院之
    地理環境之熟悉度與系爭通道暨鐵板之所在位置，依客觀之
    觀察，尚難認一般行人以通常步履行經系爭鐵板處，通常即
    會發生滑倒之損害（遑論上訴人丁○○跌倒時係穿著運動鞋
    ，見原審卷(二)53頁），因認上訴人丁○○之跌倒與系爭鐵板
    之設置間，並無相當因果關係。
五、綜上所述，上訴人主張被上訴人之公有公共設施之設置或管
    理有欠缺、不當，為不足採；被上訴人抗辯伊之公有公共設
    施之設置或管理並無欠缺、不當，且上訴人丁○○之跌倒與
    系爭鐵板之設置間並無相當因果關係，為可採。從而，上訴
    人等依據國家賠償法第3條第1項規定，請求被上訴人給付上
    訴人丁○○醫療費用、精神慰藉金、薪資賠償、勞動力減損
    之損害賠償及懲罰性賠償，與被上訴人應給付上訴人丁○○
    之家屬即上訴人甲○○、何建豪、丙○○精神慰藉金，暨各
    該金額之法定遲延利息，均為無理由，不應准許。其等假執
    行之聲請亦失所附麗，應併予駁回。原審為上訴人等敗訴之
    判決，及駁回其等假執行之聲請，並無不合。上訴意旨指摘
    原判決不當，求予廢棄改判，為無理由，應予駁回。
六、本件事證已臻明確，兩造其餘主張及攻擊防禦方法，經核對
    本件判決結果無影響，爰不逐一論述，附此敘明。
據上論結，本件上訴為無理由，爰判決如主文。
中    華    民    國    95    年    8    月     8     日
            民事第十五庭    審判長法  官  黃騰耀
                                  法  官  黃國永
                                  法  官  李媛媛
正本係照原本作成。
如不服本判決，應於收受送達後20日內向本院提出上訴書狀，其
未表明上訴理由者，應於提出上訴後20日內向本院補提理由書狀
（均須按他造當事人之人數附繕本）上訴時應提出委任律師或具
有律師資格之人之委任狀；委任有律師資格者，另應附具律師資
格證書及釋明委任人與受任人有民事訴訟法第466條之1第一項但
書或第二項（詳附註）所定關係之釋明文書影本。
中    華    民    國    95    年    8    月    11     日
                                 書記官  秦仲芳
附註：
民事訴訟法第466條之1（第一項、第二項）：
對於第二審判決上訴，上訴人應委任律師為訴訟代理人。但上訴
人或其他法定代理人具有律師資格者，不在此限。
上訴人之配偶、三親等內之血親、二親等內之姻親，或上訴人為
法人、中央或地方機關時，其所屬專任人員具有律師資格並經法
院認為適當者，亦得為第三審訴訟代理人。


司法院資訊處製作；財團法人民間司法改革基金會備份。
